【裁判字號】    98,易,547
【裁判日期】    990730
【裁判案由】    詐欺等
【裁判全文】
臺灣士林地方法院刑事判決      九十八年度易字第五四七號
公  訴  人  臺灣士林地方法院檢察署檢察官
被      告  丁○○
上列被告因詐欺等案件，經檢察官提起公訴（九十八年度偵字第
九○九六號），本院判決如下：
    主  文
丁○○共同意圖為自己不法之所有，以詐術使人將本人之物交付
，累犯，處有期徒刑柒月。
被訴侵占部分無罪。
    事  實
一、丁○○於民國九十二年間因違反槍砲彈藥刀械管制條例案件
    及犯妨害自由罪，經臺灣臺北地方法院以九十二年度訴字第
    一五三六號各判處有期徒刑三年二月、六月，應執行有期徒
    刑三年四月確定，於九十五年十二月八日縮刑期滿執行完畢
    ，猶不知悔改，其於九十六年十一月二十日登記為址設臺北
    市中山區○○○路○段一一二號二樓之四遠翼科技有限公司
    （下稱遠翼公司）負責人，於九十七年十二月上旬，其與姓
    名年籍不詳自稱「乙○○」之成年人及甲○○（未據起訴）
    ，明知遠翼公司財務狀況惡化，自始即無付款購買事務機及
    複合機（即影印機）之意，竟基於共同意圖為自己不法所有
    之犯意聯絡，由「乙○○」佯以遠翼公司業務經理，撥打電
    話向臺灣富士全錄股份有限公司（下稱全錄公司）謊稱：遠
    翼公司欲向全錄公司承租影印機，請全錄公司指派業務員至
    遠翼公司洽談云云，全錄公司乃指派業務員丙○○與「乙○○」接洽，經丙○○親至遠翼公司作業務拜訪，見遠翼公司
    確有營運，大樓管理費亦正常支付，乃向全錄公司回報，經
    往返報價，「乙○○」向丙○○佯稱遠翼公司同意全錄公司
    之報價，用附條件買賣之方式，以每臺新臺幣（下同）一萬
    七千五百元之價格，購買Α４四合一黑白雷射事務機三臺，
    另以二十五萬元之價格購買彩色數位多功能複合機一臺，致
    全錄公司陷於錯誤，誤信遠翼公司有付款之意，乃於同年月
    十九日將Α４四合一黑白雷射事務機三臺（機型：ＷＣ三二
    ○○，機號：二二一二二八、二二一二二三、二二一二二一
    ），及彩色數位多功能複合機一臺（機型：ＤＣＣ二二○一
    Ｘ，機號：四四二○四五）運抵上址遠翼公司，並完成該複
    合機之裝機，「乙○○」於同日及同年月二十四日在上址遠
    翼公司內，分將由丁○○以遠翼公司名義所簽發如附表編號
    一所示之遠期支票，及如附表編號二至四所示之遠期支票交
    付丙○○轉交全錄公司，以資取信，遠翼公司旋於同年月三
    十日他遷，甲○○並於同日將該複合機收當於其所任職址設
    臺北市○○區○○路七十二號之洪大當鋪，嗣於同年月三十
    一日丙○○至遠翼公司作客戶拜訪，發現遠翼公司大門深鎖
    ，如附表所示之支票屆期亦未獲兌現，全錄公司始知受騙。
二、案經全錄公司訴由臺灣士林地方法院檢察署檢察官偵查起訴
    。
    理  由
甲、證據能力方面：
    按被告以外之人於審判外之言詞或書面陳述，除法律有規定
    者外，不得作為證據，刑事訴訟法第一百五十九條第一項固
    有明文；惟被告以外之人於審判外之陳述，雖不符刑事訴訟
    法第一百五十九條之一至第一百五十九條之四之規定，而經
    當事人於審判程序同意作為證據，法院審酌該言詞陳述或書
    面陳述作成時之情況，認為適當者，亦得為證據。當事人、
    代理人或辯護人於法院調查證據時，知有第一百五十九條第
    一項不得為證據之情形，而未於言詞辯論終結前聲明異議者
    ，視為有前項之同意，同法第一百五十九條之五亦有明文。
    證人丙○○於檢察事務官詢問時之證述，及全錄公司附條件
    買賣合約書、遠銀國際租賃股份有限公司（下稱遠銀公司）
    出租契約書，雖屬被告以外之人於審判外之言詞及書面陳述
    ，然當事人於審判程序對於該等證據方法之證據能力並未爭
    執，本院審酌前開言詞及書面陳述於作成時之情況，並無違
    法不當或證明力明顯過低之瑕疵，復無顯不可信之情況，認
    前揭證據方法，均適為本案之證據；至其餘資以認定本案之
    非供述證據（詳後述），亦查無違反法定程序取得之情形，
    依刑事訴訟法第一百五十八條之四反面規定，應具證據能力
    ，合先敘明。
乙、實體方面：
壹、有罪部分：
一、訊據被告丁○○固坦承於九十六年十一月二十日登記為遠翼
    公司負責人，遠翼公司於前揭時、地，向全錄公司購買上開
    事務機及複合機，並開立如附表所示之支票付款等事實，惟
    矢口否認有何詐欺犯行，辯稱：伊於九十七年十二月間都在
    外面跑貨款，而將事務機及複合機之購買及付款事宜全權交
    由業務經理「乙○○」及財務經理甲○○負責，並於同年月
    三十一日赴大陸考察業務，於九十八年三月十九日返臺時，
    始發覺遠翼公司遭搬遷一空，該複合機亦遭「乙○○」及甲○○持往洪大當鋪典當，伊並無詐欺之犯意及行為云云。經
    查：
  (一)遠翼公司於八十九年七月二十日經核准設立登記，址設臺北
    縣永和市○○街四十九號二樓，被告於九十六年十一月五日
    受讓該公司全體股東股份，並於同年月二十日經臺北市政府
    核准登記遷址至臺北市中山區○○○路○段一一二號二樓之
    四，並改推被告為董事，該公司於九十八年三月四日經臺北
    市政府核准為解散登記；又遠翼公司分於兆豐國際商業銀行
    、臺灣銀行劍潭分行、合作金庫中山路分行所開設帳號00
    000000000號、帳號000000000號、帳號
    000000000號之支票存款帳戶，均於九十七年十二
    月三十一日開始退票，且於九十八年一月十六日經票據交換
    所公告為拒絕往來戶，此為被告所不否認，並有臺北市商業
    管理處遠翼公司案卷影印卷可稽（見外放證物）、遠翼公司
    變更登記表、兆豐國際商業銀行大同分行九十八年七月十四
    日（九八）兆銀同字第一一二號函、法務部票據信用資訊連
    結作業系統查詢資料附卷足憑（見九十八年度他字第一一八
    八號偵查卷第三十頁至第三十一頁、九十八年度偵字第九○
    九六號偵查卷第四頁至第六頁、本院卷第五十四頁至第五十
    七頁），此部分事實，應堪認定。
  (二)告訴人遭詐騙之經過，業據證人即全錄公司業務員丙○○於
    檢察事務官詢問及本院審理時證稱：於九十七年十二月初，
    一位自稱「乙○○」之人撥打電話至全錄公司說遠翼公司要
    租用全錄公司的影印機，因臺北市中山區是我負責的區域，
    所以公司告訴我地址、電話，指派我負責接洽，我先上網查
    詢遠翼公司是否存在及負責人姓名，後來我撥打電話與「乙○○」約時間親自到遠翼公司拜訪，當時公司有開門營業，
    辦公室內有五名員工，「乙○○」告訴我遠翼公司是在大陸
    作銅器及線材，並提供遠翼公司負責人即被告的雙證件影本
    ，我見證件上之人與我上網查詢的資料相符，並與大樓管理
    員確認遠翼公司確有正常支付管理費，所以沒有懷疑，我還
    向「乙○○」詢問遠翼公司承租影印機之原因，「乙○○」
    表示遠翼公司有一臺舊的影印機快要到期，要汰舊換新，所
    以想要瞭解我們公司影印機之租金，當時我的確有看到一臺
    舊機器在旁邊，「乙○○」還說遠翼公司要加購三臺桌上型
    事務機，這是遠翼公司老闆要給員工放在家裡使用的，於是
    我就提供報價單讓遠翼公司確認，後來「乙○○」帶著遠翼
    公司的發票章向我表示遠翼公司同意全錄公司複合機（即影
    印機）每月租金七千元，及桌上型事務機每臺售價一萬七千
    五百元之報價，並攜回購買三臺桌上型事務機之全錄公司附
    條件買賣合約書，及租用彩色數位多功能複合機之遠銀公司
    出租契約書，交由被告簽章後交還給我，於同年月十九日裝
    機當天，遠銀公司撥打電話告知，因遠翼公司之前有跳票紀
    錄，要先註銷才能以承租之方式租用該複合機，我遂於裝機
    當日向「乙○○」說明此事，並詢問遠翼公司是否改以買斷
    之方式購買該複合機，「乙○○」表示要再向被告請示，我
    們公司的工程師就先在遠翼公司會議室的茶水間裝設該複合
    機，另三臺事務機因「乙○○」說是要給員工放在家裡使用
    ，所以並未拆封，裝機當時，我見被告正在茶水間的會議室
    開會，故裝機完畢係由「乙○○」與我們作確認及驗收，「
    乙○○」同時交給我三臺事務機價款五萬二千五百元之遠期
    支票一張，翌日我通知「乙○○」該複合機買斷之報價為二
    十五萬元，「乙○○」於次日通知我於同年月二十四日前往
    遠翼公司收取支付複合機價金二十五萬元之支票，二十四日
    當天，「乙○○」在遠翼公司會議室，將金額合計二十五萬
    元之遠期支票三張交給我，並表示保證不會跳票，我即將上
    開支票交給全錄公司，於同年月三十一日，我前往遠翼公司
    作客戶拜訪，欲詢問機器之使用情形，但發現遠翼公司大門
    深鎖，經詢問大樓管理員，始知遠翼公司前二日晚上已陸續
    將物品搬走等語綦詳（見同上第九○九六號偵查卷第三十五
    頁至第三十六頁、本院卷第一八○頁至第一八二頁），並有
    全錄公司附條件買賣合約、遠銀公司出租契約書及附表、裝
    機確認書、綜合服務合約、維護保養合約、如附表所示支票
    及退票理由單在卷可稽（見同上第一一八八號偵查卷第二頁
    、第三頁至第六頁、本院卷第二十二頁至第二十三頁、第二
    十四頁、第二十五頁、第二十六頁）。
  (三)被告雖辯稱：伊係將上揭事務機及複合機之購買及付款事宜
    全權交由業務經理「乙○○」及財務經理甲○○處理，並無
    詐欺之犯意及行為云云。惟：
    1.於九十七年十二月十日前後，甲○○即告知被告欲添購事
      務機及租用複合機之事，並由「乙○○」負責接洽，嗣由
      被告負責簽約，於同年月十九日被告在遠翼公司即知悉告
      訴人派人至遠翼公司裝機，並經由甲○○及「乙○○」之
      告知得知前開複合機由租賃變為買賣，又如附表所示之支
      票亦係會計告知用途後，被告將其親自保管之大小章交付
      會計於發票人處用印等情，業據被告自承在卷（見本院卷
      第二一三頁反面至第二一四頁、第四十四頁至第四十五頁
      ），顯見被告對於「乙○○」及甲○○以遠翼公司名義購
      買前開事務機及複合機，並以開立遠翼公司遠期支票之方
      式給付貨款等節，知之甚稔。
    2.遠翼公司於九十七年十二月十日起已有貨款無法回收之情
      ，被告並曾於同年月十九日前往銀行展延到期之信用狀，
      此據被告自承在卷（見本院卷第二一三頁反面至第二一四
      頁），足見遠翼公司於九十七年十二月十日起財務狀況已
      然惡化，此並為被告所明知；又遠翼公司於同年月三十日
      即遷移不明，並於同年月三十一日支票開始退票，已如前
      述，被告復於同日出境至九十八年三月十九日始入境，亦
      有被告之入出境紀錄在卷足參（見同上第九○九六號偵查
      卷第十八頁），若非被告明知遠翼公司財務惡化，自始即
      無付款之意，而夥同「乙○○」及甲○○以遠翼公司名義
      詐購上開事務機及複合機，並以遠翼公司之支票佯裝付款
      ，得手後旋即結束遠翼公司之經營，否則時間豈能如此巧
      合？
    3.被告雖供稱：「乙○○」及甲○○係其擔任遠翼公司負責
      人之前，即分任遠翼公司之業務經理及財務經理，伊擔任
      遠翼公司負責人之後繼續僱傭云云（見本院卷第四十四頁
      ），然「乙○○」及甲○○既為遠翼公司工作多年之員工
      ，又於遠翼公司身居要職，衡情被告對於「乙○○」之年
      籍資料及聯絡方式理應知之甚詳，並會依法為渠二人加入
      勞、健保及開立綜合所得稅扣繳憑單，惟被告對於「乙○○」之年籍資料及聯絡方式竟不能陳述（見本院卷第四十
      六頁），遠翼公司之勞工保險及全民健康保險之被保險人
      資料、遠翼公司九十五年至九十七年之綜合所得稅清單，
      亦均無「乙○○」及甲○○之資料，此有勞工保險局九十
      九年一月二十六日保承資字第○九九一○○二七二三○號
      函檢附之單位被保險人名冊、被保險人投保資料表、行政
      院衛生署中央健康保險局九十九年二月五日健保北字第○
      九九一○○一三六二號函檢送之遠翼公司保險對象健保加
      、退保歷史資料、財政部臺北市國稅局九十八年七月十五
      日財北國稅資字第○九八○二三四八四一號函檢送之遠翼
      公司九十五年至九十七年綜合所得稅ＢＡＮ給付清單在卷
      可佐（見本院卷第六十二頁至第六十九頁、第七十一頁至
      第七十二頁、同上第九○九六號偵查卷第二十六頁至第二
      十九頁），況甲○○於九十七年十二月中旬至九十八年一
      月間，尚在址設臺北市○○區○○路七十二號之洪大當鋪
      擔任晚班收當人員，並負責本案影印機之收當一節，亦據
      洪大當鋪之實際負責人陳禾於本院審理時結證在卷（見本
      院卷第一七七頁），並有洪大當鋪收當物品登記簿存卷可
      參（見本院卷第一九四頁），倘非「乙○○」及甲○○並
      非遠翼公司員工，而與被告共同以遠翼公司名義，向告訴
      人詐購前開高單價之事務機及複合機，並由甲○○負責銷
      贓，何以如此？
    4.勾稽上情，足證被告上開所辯，顯係事後卸責之詞，不足
      採信。
  (四)綜上所述，被告辯解，要屬飾詞，委不足取。本案事證明確
    ，被告詐欺取財犯行，洵堪認定，應依法論科。
二、按刑法第三百三十九條第一、二項分別規定詐欺取財罪及詐
    欺得利罪，前者之行為客體係指財物，後者則指取得債權、
    免除債務、延期履行債務或提供勞務等財物以外之財產上不
    法利益（最高法院八十六年度臺上字第三五三四號判決參照
    ）。本案被告與共犯「乙○○」、甲○○之主觀及客觀上以
    詐術取得者，均為前揭事務機及複合機之財物本身，而非締
    結附條件買賣契約而取得上開事務機及複合機使用權之財產
    上之不法利益，是核被告所為，係犯刑法第三百三十九條第
    一項詐欺取財罪。公訴意旨認應依詐欺得利罪處斷，尚有未
    恰，惟起訴事實相同，爰依法變更起訴法條。又刑事訴訟法
    第九十五條第一款規定：「訊問被告應先告知犯罪嫌疑及所
    犯所有罪名，罪名經告知後，認為應變更者，應再告知」，
    此項規定旨在使被告能充分行使防禦權，形式上縱未告知犯
    罪嫌疑及所犯罪名，而於訊問被告過程中，已就被告之犯罪
    嫌疑及所犯罪名之構成要件，為實質之調查，並賦予被告辯
    解之機會，被告防禦權之行使已獲確保，踐行之訴訟程式雖
    有瑕疵，顯然於判決本旨並無影響（最高法院九十五年度臺
    上字第四七三八號判決參照）。本院於審判過程中已就被告
    所犯罪名、應變更罪名之構成要件為實質之調查，被告已知
    所防禦，縱未告知應變更之罪名，對被告防禦權之行使並無
    妨礙，附此敘明。被告與共犯「乙○○」及甲○○具有犯意
    聯絡及行為分擔，為共同正犯。另被告於九十二年間因違反
    槍砲彈藥刀械管制條例案件及犯妨害自由罪，經臺灣臺北地
    方法院以九十二年度訴字第一五三六號各判處有期徒刑三年
    二月、六月，應執行有期徒刑三年四月確定，於九十五年十
    二月八日縮刑期滿執行完畢，此有臺灣高等法院被告前案記
    錄表附卷可按（見本院卷第二二一頁至第二二六頁），其前
    受徒刑之執行完畢，五年以內故意再犯本案有期徒刑以上之
    罪，為累犯，應依刑法第四十七條第一項之規定加重其刑。
    爰審酌被告正值壯年，不思以正途取財，竟夥同共犯詐取告
    訴人之財物，詐得財物價值達三十萬二千五百元，告訴人所
    受之損害非輕，且犯後迄今未賠償告訴人分文，於本案審理
    時又多次無正當理由不到庭，致浪費司法資源，及其犯罪之
    手段、品行、生活狀況、智識程度等一切情狀，量處如主文
    所示之刑，以示懲儆。
貳、無罪部分：
一、公訴意旨另以：被告詐得前開事務機及複合機後，於九十七
    年十二月二十九日至上址洪大當鋪詢問該複合機之典價後，
    另基於不法所有之犯意，將前開複合機侵占入己，並於同年
    月三十日僱用小貨車將之載往洪大當鋪典當借得十四萬元。
    因認被告另涉犯刑法第三百三十五條第一項侵占罪嫌云云。
二、按犯罪事實應依證據認定之，無證據不得認定犯罪事實；不
    能證明被告犯罪者，應諭知無罪之判決，刑事訴訟法第一百
    五十四條第二項、第三百零一條第一項分別定有明文。此所
    謂認定犯罪事實之證據，無論其為直接或間接證據，均須達
    於通常一般人均不致有所懷疑，而得確信其為真實之程度，
    始得據為有罪之認定，若其關於被告是否犯罪之證明未能達
    此程度，而有合理性懷疑之存在，致使無法形成有罪之確信
    ，根據「罪證有疑、利於被告」之證據法則，即不得遽為不
    利被告之認定（最高法院二十九年上字第三一○五號、四十
    年臺上字第八十六號、七十六年臺上字第四九八六號判例參
    照）。
三、次按刑法上之侵占罪係以意圖為自己或第三人不法之所有，
    擅自處分自己持有他人所有之物，或變易持有之意思為所有
    之意思而逕為所有人行為，為其成立要件，故行為人侵占之
    物，必先有法律或契約上之原因在其合法持有中者為限，否
    則，如其持有該物，係因詐欺、竊盜或其他非法原因而持有
    ，縱其加以處分，自不能論以該罪（最高法院九十二年度臺
    上字第一八二一號判決參照）。經查，前揭複合機為被告於
    前揭時、地與共犯「乙○○」、甲○○共同以詐欺之方法取
    得，前已認定，被告持有該複合機既非出於法律或契約上之
    原因在其合法持有中，而係因詐欺之非法原因而持有，揆諸
    前揭說明，縱其加以處分而予以典當，亦不能論以侵占罪。
    此外，復查無其他積極證據足資認定被告確有公訴人所指侵
    占犯行，既不能證明被告此部分犯罪，揆諸前揭規定及說明
    ，自應為無罪之諭知。
據上論斷，應依刑事訴訟法第二百九十九條第一項前段、第三百
條、第三百零一條第一項，刑法第二十八條、第三百三十九第一
項、第四十七條第一項，刑法施行法第一條之一第一項、第二項
前段，判決如主文。
本案經檢察官鄭富城到庭執行職務
中    華    民    國    99    年    7     月    30    日
                          臺灣士林地方法院刑事第八庭
                              審判長法  官  黃雅君
                                    法  官  陳俞婷
                                    法  官  孫萍萍
以上正本證明與原本無異。
如不服本判決，應於收受送達後十日內向本院提出上訴書狀，並
應敘述具體理由；其未敘述上訴理由者，應於上訴期間屆滿後二
十日內向本院補提理由書（均須按他造當事人之人數附繕）「切
勿逕送上級法院」。
                                    書記官  劉易柔
中    華    民    國    99    年    7     月    30    日
附錄本案論罪科刑法條全文：
刑法第三百三十九條
意圖為自己或第三人不法之所有，以詐術使人將本人或第三人之
物交付者，處五年以下有期徒刑、拘役或科或併科一千元以下罰
金。
以前項方法得財產上不法之利益或使第三人得之者，亦同。
前二項之未遂犯罰之。

司法院資訊處製作；財團法人民間司法改革基金會備份。
